---
title: "TUGAS PRAK MPDW P4"
author: "ATHIA ZULFA"
date: "2025-09-19"
output: html_document
---
## White Noise 

Pembangkitan data berpola AR, MA, ARMA, dan banyak proses deret waktu lainnya diawali pembangkitan *white noise*. *White noise* merupakan sederet nilai dari peubah bebas stokastik identik. Oleh karena itu, *white noise* memiliki dua karakteristik penting:

1.  *White noise* tidak memiliki autokorelasi (**karena saling bebas**)
2.  Nilai harapan dan ragam *white noise* sama (**karena berasal dari peubah acak bebas stokastik identik**)

*White noise* dibangkitkan dari suatu peubah acak, umumnya peubah acak normal.

```{r}
set.seed(1234)
wn <- rnorm(300)
ts.plot(wn, main="White Noise")
```

Dapat terlihat bahwa *white noise* tidak memiliki autokorelasi dari ACF. Perhatikan bahwa lag ke-0 adalah korelasi observasi ke-t dengan dirinya sendiri. Nilai korelasi tersebut pasti 1. Sebagai alternatif, lag pertama di plot ACF dapat ditetapkan sebagai 1 (alih-alih 0) dengan menambahkan argumen `xlim(1, lag akhir)`. Plot tersebut dapat disandingkan bersamaan dengan membuat matriks $1 \times 2$ dengan `par(mfrow = c(1,2))`.

```{r}
# --- ACF White Noise ---
par(mfrow = c(1, 2)) 
acf(wn, main="ACF White Noise")
acf(wn, xlim = c(1, 20), main="ACF White Noise (20 Lag)")
```

### **Soal Nomor 1**

- Bangkitkan model MA(2) dengan ðœƒ1 = 0.4 dan ðœƒ2 = 0.6 sebanyak 300 data (Manual dan dengan arima.sim)
- Buat plot time series, plot ACF, plot PACF dan plot EACF. Idenifikasi apakah data tersebut stasioner
- Buat scatterplot antara ð‘Œð‘¡ dengan ð‘Œð‘¡âˆ’1, ð‘Œð‘¡ dengan ð‘Œð‘¡âˆ’2 serta ð‘Œð‘¡dengan ð‘Œð‘¡âˆ’3
- Hitung autokorelasi masing masing baik dari data bangkitan maupun secara teoritis

## Proses MA

Proses MA dapat dituliskan sebagai berikut:

$$
y_{t} = c + e_t + \theta_{1}e_{t-1} + \theta_{2}e_{t-2} + \dots + \theta_{q}e_{t-q} = c+{e_t+\sum_{i=1}^p \theta_ie_{t-i}}
$$ 

Terlihat bahwa $e_t$, atau *white noise*, berperan penting dalam pembangkitan proses MA.

## Pembangkitan Proses MA(2)

Akan dicoba membangkitkan proses MA paling sederhana, yaitu MA(2) dengan $\theta_1 = 0.4$ dan $\theta_2 = 0.6$sebanyak 300 observasi dan $c=0$. Karena diperlukan satu nilai awal untuk $e_{t-1}$, masukkan nilai pertama white noise sebagai nilai awal tersebut.

```{r}
set.seed(1234)
ma <- wn[1]
ma[2] <- wn[2] + 0.4*wn[1]
```


$$
y_t = e_t+0.4e_{t-1}+0.6e_{t-2}
$$



```{r}
# --- Bangkitkan MA(2) Manual ---
for(i in 3:300){
   ma[i] <- wn[i] + 0.4 * wn[i - 1] + 0.6 * wn[i - 2]
}
ma
```
Selain menggunakan cara di atas, pembangkitan proses MA(2) dapat dilakukan dengan fungsi `arima.sim()` sebagai berikut.

```{r}
ma2 <- arima.sim(list(order=c(0,0,2), ma=c(0.4, 0.6)), n=300)
ma2
```
## Karakteristik MA(2)

### Plot Time Series

```{r}
# --- Plot hasil keduanya ---
par(mfrow = c(1, 2))
ts.plot(ma, main="MA Manual")
ts.plot(ma2, main="MA arima.sim")
```

Berdasarkan plot time series, terlihat bahwa data MA(2) yang dibangkitkan stasioner dalam rataan. Rataan terlihat konstan di sepanjang waktu: tidak ada tren naik/turun yang jelas.

```{r}
# --- Plot ACF dan PACF ---
acf(ma, lag.max = 20, main = "ACF MA")
```

Berdasarkan plot AFC tersebut, terlihat bahwa plot ACF *cuts off* di lag kedua.


```{r}
pacf(ma, lag.max = 20, main = "PACF MA")
```

Berdasarkan plot PACF tersebut, terlihat bahwa plot PACF *tails off* dan membentuk gelombang sinus

```{r}
# --- Plot EACF ---
TSA::eacf(ma)
```
Berdasarkan pola segitiga nol pada plot EACF, terlihat bahwa segitiga nol berada pada ordo AR(0) dan ordo MA(2)

#### Korelasi antara $Y_t$ dengan $Y_{t-1}$

```{r}
#Yt
yt_ma <- ma[-1]
yt_ma
#Yt-1
yt_1_ma <- ma[-300]
yt_1_ma
```
```{r}
plot(y=yt_ma,x=yt_1_ma)

```

Berdasarkan scatterplot tersebut, terlihat bahwa terdapat hubungan positif antara $Y_t$ dengan $Y_{t-1}$.
```{r}
cor(yt_ma,yt_1_ma)

```
Korelasi antara $Y_t$ dengan $Y_{t-1}$ dari hasil simulasi mendekati perhitungan teoritis yaitu 0.42

$$
\rho_1=\frac{\theta_1 +\theta_1\theta_2}{1+\theta_1^2 +\theta_2^2}=\frac{0.4+(0.4)(0.6)}{1+(0.4)^2+(0.6)^2}=\frac{0.64}{1.52}=0.4210526
$$

#### Korelasi antara $Y_t$ dengan $Y_{t-2}$

```{r}
#Yt
yt_ma2 <- ma[-c(1,2)]
yt_ma2
#Yt-2
yt_2_ma <- ma[-c(299,300)]
yt_2_ma
```
```{r}
plot(y=yt_ma2,x=yt_2_ma)
```

Berdasarkan scatterplot tersebut, terlihat bahwa terdapat hubungan positif antara $Y_t$ dengan $Y_{t-2}$.
```{r}
cor(yt_ma2,yt_2_ma)
```
Korelasi antara $Y_t$ dengan $Y_{t-2}$ dari hasil simulasi mendekati perhitungan teoritis yaitu 0.4

$$
\rho_2=\frac{\theta_2}{1+\theta_1^2 +\theta_2^2}=\frac{0.6}{1+(0.4)^2+(0.6)^2}=\frac{0.6}{1.52}=0.3947
$$

#### Korelasi antara $Y_t$ dengan $Y_{t-3}$

```{r}
#Yt
yt_ma3 <- ma[-c(1,2,3)]
yt_ma3
#Yt-2
yt_3_ma <- ma[-c(298,299,300)]
yt_3_ma
```

```{r}
plot(y=yt_ma3,x=yt_3_ma)
```
```{r}
cor(yt_ma3,yt_3_ma)
```
Korelasi antara $Y_t$ dengan $Y_{t-3}$ dari hasil simulasi mendekati perhitungan teoritis yaitu 0

$$
\rho_k=0 \; \text{untuk } k = 3,4,\ldots
$$

### **Soal Nomor 2**

- Bangkitkan model AR(2) dengan ðœ™1 = 0.5 dan ðœ™2 = 0.2 sebanyak 300 data (Manual dan dengan arima.sim)
- Buat plot time series, plot ACF, plot PACF dan plot EACF. Idenifikasi apakah data tersebut stasioner
- Buat scatterplot antara ð‘Œð‘¡ dengan ð‘Œð‘¡âˆ’1, ð‘Œð‘¡ dengan ð‘Œð‘¡âˆ’2 serta ð‘Œð‘¡dengan ð‘Œð‘¡âˆ’3
- Hitung autokorelasi masing masing baik dari data bangkitan maupun secara teoritis

## Proses AR

Proses AR dapat dituliskan sebagai berikut:

$$
y_{t} = c + e_t + \phi_{1}Y_{t-1} + \phi_{2}Y_{t-2} + \dots + \phi_{q}Y_{t-q} = c+{e_t+\sum_{i=1}^p \phi_iY_{t-i}} 
$$

## Pembangkitan Proses AR(2)

Akan dicoba membangkitkan proses AR(2) dengan $\phi_1 = 0.5$ dan $\phi_2 = 0.2$ sebanyak 300 observasi dan $c=0$.
```{r}
set.seed(1234)
wn <- rnorm(300)
```

Nilai-nilai selanjutnya dapat dicari melalui *loop*. Bentuk loop dapat dilihat dari rumus AR(2) yang hendak dibangkitkan:

$$ Y_t = e_t+0.5Y_{t-1}+0.2Y_{t-2} $$

```{r}
n<-length(wn)
n
ar <- c(1:n) 
for (i in 3:n) {ar[i]<-wn[i]+0.5*ar[i-1]+0.2*ar[i-2]}
ar
```
Selain menggunakan cara di atas, pembangkitan proses AR dapat dilakukan dengan fungsi `arima.sim()` sebagai berikut.

```{r}
ar2 <- arima.sim(list(order=c(2,0,0), ar=c(0.5, 0.2)), n=300)
ar2
```
```{r}
# --- Plot hasil keduanya ---
par(mfrow = c(1, 2))
ts.plot(ar, main="AR Manual", ylab="ar")
ts.plot(ar2, main="AR arima.sim", ylab="ar")
```

Berdasarkan plot time series tersebut terlihat bahwa data cenderung stasioner pada rataan

### Plot ACF

```{r}
acf(ar)
```

Berdasarkan plot ACF tersebut terlihat bahwa plot ACF cenderung *tails off* dan cenderung membentuk pola grafik sinus

### Plot PACF

```{r}
pacf(ar)
```

Berdasarkan plot PACF tersebut, terlihat bahwa plot PACF *cuts off* pada lag kedua, sejalan dengan teori yang ada

### Plot EACF

```{r}
TSA::eacf(ar)
```
Berdasarkan pola segitiga nol pada plot EACF, terlihat bahwa segitiga nol berada pada ordo AR(2)

### Scatterplot Antar Lag

#### Korelasi antara $Y_t$ dengan $Y_{t-1}$

```{r}
#Yt
yt_ar <- ar[-1]
yt_ar
#Yt-1
yt_1_ar <- ar[-300]
yt_1_ar
```
```{r}
plot(y=yt_ar,x=yt_1_ar)
```

Berdasarkan scatterplot tersebut, terlihat bahwa terdapat hubungan positif antara $Y_t$ dengan $Y_{t-1}$. Hal ini sesuai dengan teori yang ada

```{r}
cor(yt_ar,yt_1_ar)
```
Korelasi antara $Y_t$ dengan $Y_{t-1}$ dari hasil simulasi mendekati perhitungan teoritis yaitu 0.625
$$
\rho_1=\frac{\phi_1}{1-\phi_2}=\frac{0.5}{1-0.2}=0.625
$$

#### Korelasi antara $Y_t$ dengan $Y_{t-2}$

```{r}
#Yt
yt_ar2 <- ar[-c(1,2)]
yt_ar2
#Yt-2
yt_2_ar <- ar[-c(299,300)]
yt_2_ar
```
```{r}
plot(y=yt_ar2,x=yt_2_ar)
```

Berdasarkan scatterplot tersebut, terlihat bahwa terdapat hubungan positif antara $Y_t$ dengan $Y_{t-2}$. Hal ini sesuai dengan teori yang ada

```{r}
cor(yt_ar2,yt_2_ar)
```
Korelasi antara $Y_t$ dengan $Y_{t-2}$ dari hasil simulasi mendekati perhitungan teoritis yaitu 0.5125

$$
\rho_2=(\phi_1)(\rho_1)+(\phi_2)(\rho_0)=0.5(0.625)+0.2(1)=0.5125
$$

#### Korelasi antara $Y_t$ dengan $Y_{t-3}$

```{r}
#Yt
yt_ar3 <- ar[-c(1,2,3)]
yt_ar3
#Yt-3
yt_3_ar <- ar[-c(298,299,300)]
yt_3_ar
```
```{r}
plot(y=yt_ar3,x=yt_3_ar)

```

Berdasarkan scatterplot tersebut, terlihat bahwa terdapat hubungan positif antara $Y_t$ dengan $Y_{t-2}$. Hal ini sesuai dengan teori yang ada

```{r}
cor(yt_ar3,yt_3_ar)
```
Korelasi antara $Y_t$ dengan $Y_{t-2}$ dari hasil simulasi mendekati perhitungan teoritis yaitu 0.381

$$
\rho_3=(\phi_1)(\rho_2)+(\phi_2)(\rho_1)=0.5(0.5125)+0.2(0.625)=0.38125
$$

## **Soal Nomor 3**

- Bangkitkan model ARMA(2,2) dengan ðœƒ1 = 0.4, ðœƒ2 = 0.6 ,ðœ™1 = 0.5 dan ðœ™2 = 0.2 sebanyak 300 data (Manual dan arima.sim) 
- Buat plot time series, plot ACF, plot PACF dan plot EACF. Identifikasi apakah data tersebut stasioner 
- Buat scatterplot antara ð‘Œð‘¡ dengan ð‘Œð‘¡âˆ’1, ð‘Œð‘¡ dengan ð‘Œð‘¡âˆ’2 serta ð‘Œð‘¡ dengan ð‘Œð‘¡âˆ’3 
- Hitung autokorelasi masing masing baik dari data bangkitan maupun secara teoritis

## Fungsi pembangkitan ARMA

Bentuk umum data berpola ARMA.

$$
y_{t} = c + \sum_{i=1}^p \phi_{i}y_{t-i} + \sum_{j=1}^q e_{t-j}+ e_{t}
$$
```{r}
set.seed(1234)

n <- 300
phi1 <- 0.5
phi2 <- 0.2
theta1 <- 0.4
theta2 <- 0.6

wn <- rnorm(n)          # white noise
y.arma <- rep(0, n)     # inisialisasi vektor Y

for (i in 3:n) {y.arma[i] <- phi1 * y.arma[i-1] + 
               phi2 * y.arma[i-2] + wn[i] + theta1 * wn[i-1] + theta2 * wn[i-2]
}

y.arma
```
Pembangkitan ARMA(p,q) juga dapat dilakukan dengan fungsi `arima.sim` sebagai berikut.

```{r}
set.seed(1234)

arma22 <- arima.sim(list(order=c(2,0,2), ar = c(0.5, 0.2), ma = c(0.4, 0.6)), n = 300)
arma22
```
## Karakteristik ARMA(2,2)

### Plot Time Series

```{r}
par(mfrow = c(1, 2))
ts.plot(y.arma, main="ARMA(2,2) Manual")
ts.plot(arma22, main="ARMA(2,2) arima.sim")
par(mfrow = c(1, 1))
```

Berdasarkan plot time series tersebut, terlihat bahwa model ARMA(2,2) cenderung stasioner dalam rataan

### Plot ACF

```{r}
par(mfrow = c(1, 2))
acf(y.arma, main = "ACF ARMA(2,2) Manual")
acf(arma22, main = "ACF ARMA(2,2) arima.sim")
par(mfrow = c(1, 1))
```
Berdasarkan plot ACF tersebut, terlihat bahwa model ARMA(2,2) hasil simulasi memiliki plot ACF yang *tails off*, sesuai dengan teori yang ada

### Plot PACF

```{r}
par(mfrow = c(1, 2))
pacf(y.arma, main = "PACF ARMA(2,2) Manual")
pacf(arma22, main = "PACF ARMA(2,2) arima.sim")
par(mfrow = c(1, 1))
```
Berdasarkan plot PACF tersebut, terlihat bahwa model ARMA(2,2) hasil simulasi memiliki plot PACF yang *tails off*, sesuai dengan teori

### Plot EACF

```{r}
TSA::eacf(y.arma)
TSA::eacf(arma22)
```
Berdasarkan pola segitiga nol pada plot EACF, terlihat bahwa segitiga nol berada pada ordo AR(1) dan ordo MA(0)

### Scatterplot Antar Lag

#### Korelasi antara $Y_t$ dengan $Y_{t-1}$

```{r}
#Yt
yt_arma <- arma22[-1]
yt_arma
#Yt-1
yt_1_arma <- arma22[-300]
yt_1_arma
```
```{r}
plot(y=yt_arma,x=yt_1_arma)
```

Berdasarkan scatterplot tersebut, terlihat bahwa terdapat hubungan positif antara $Y_t$ dengan $Y_{t-1}$. Hal ini sesuai dengan teori yang ada

```{r}
cor(yt_arma,yt_1_arma)
```
#### Korelasi antara $Y_t$ dengan $Y_{t-2}$

```{r}
#Yt
yt_arma <- arma22[-c(1,2)]
yt_arma
#Yt-2
yt_2_arma <- arma22[-c(299,300)]
yt_2_arma
```
```{r}
plot(y=yt_arma,x=yt_2_arma)
```
```{r}
cor(yt_arma,yt_2_arma)
```
#### Korelasi antara $Y_t$ dengan $Y_{t-3}$

```{r}
#Yt
yt_arma <- arma22[-c(1,2,3)]
yt_arma
#Yt-2
yt_3_arma <- arma22[-c(298,299,300)]
yt_3_arma
```

```{r}
plot(y=yt_arma,x=yt_3_arma)
```
```{r}
cor(yt_arma,yt_3_arma)
```

Korelasi antara $Y_t$ dengan $Y_{t-1},Y_{t-2}$   dari hasil simulasi mendekati perhitungan teoritis. 

```{r}
phi  <- c(0.5, 0.2)     # phi1, phi2
theta <- c(0.4, 0.6)    # theta1, theta2

# Hitung ACF teoritis hingga lag 10 misalnya
theo_acf <- ARMAacf(ar = phi, ma = theta, lag.max = 10)

# 1) Hitung ACF teoritis (
lag = 0:3
rho = round(theo_acf[1:4], 6)
data.frame(lag, rho)


# Cetak rho1, rho2, rho3
cat("Theoretical rho1 =", round(theo_acf[2],6), "\n")
cat("Theoretical rho2 =", round(theo_acf[3],6), "\n")
cat("Theoretical rho3 =", round(theo_acf[4],6), "\n\n")
```









