---
title: "MPDW PRAK P5"
author: "ATHIA ZULFA"
date: "2025-10-01"
output: html_document
---
```{r}
library(ggplot2)
library(tsibble)
library(tseries)
library(MASS)
```
### *Import Data*
```{r}
library(rio)
data_mpdw <- import("https://raw.githubusercontent.com/gryoirsyad/mpdw/refs/heads/main/ice_cream.csv")
```

```{r}
data <- data_mpdw[346:460,]
data
```
```{r}
data.ts <- ts(data$IPN31152N)

```


```{r}
plot_data.ts <- data.ts |> as_tsibble() |> 
  ggplot(aes(x = index, y = value)) + geom_line() + theme_bw() +
  xlab("DATE") + ylab("IPN31152N")
plot_data.ts
mean(data.ts)
```

```{r}
lattice::densityplot(as.vector(data.ts))

```

Plot deret waktu di atas menunjukkan bahwa data stasioner dalam rataan, ditandai dengan data yang menyebar di sekitar nilai tengahnya (140) dan stasioner dalam ragam, ditandai dengan lebar pita yang cenderung sama.

### Plot ACF

```{r}
acf(data.ts)
```

Berdasarkan plot ACF, terlihat bahwa plot ACF pada data tersebut cenderung *tails off* dan membentuk gelombang sinus.


### Uji ADF

```{r}
tseries::adf.test(data.ts)
```
$H_0$ : Data tidak stasioner dalam rataan

$H_1$ : Data stasioner dalam rataan

Berdasarkan uji ADF tersebut, didapat *p-value* sebesar 0.01 yang lebih kecil dari taraf nyata 5% sehingga tolak $H_0$ dan menandakan bahwa data stasioner dalam rataan. Hal ini sesuai dengan hasil eksplorasi menggunakan plot time series dan plot ACF.

```{r}
# Model linear
model <- lm(data.ts ~ seq_along(data.ts))

# Box-Cox Transformation
bc <- boxcox(model, lambda = seq(-1, 4, 0.01))

# Nilai lambda optimal
lambda_opt <- bc$x[which.max(bc$y)]
cat("Lambda optimal:", lambda_opt, "\n")

# Rentang lambda dalam CI 95%
lambda_ci <- range(bc$x[bc$y > max(bc$y) - 1/2 * qchisq(.95, 1)])
cat("Rentang lambda (95% CI):", lambda_ci, "\n")

```
Gambar di atas menunjukkan nilai *rounded value* ($\lambda$) optimum sebesar **0,86** dan pada selang kepercayaan 95% nilai memiliki batas bawah **0** dan batas atas **1,74**. Selang tersebut memuat nilai satu sehingga dapat dikatakan bahwa data tersebut stasioner dalam ragam.





